【裁判字號】    96,簡上,67
【裁判日期】    980715
【裁判案由】    返還不當得利
【裁判全文】
臺灣板橋地方法院民事判決      96年度簡上字第67號
上  訴  人
即被上訴人  乙○○
訴訟代理人  蘇衍維律師
複代理人    丙○○
被上訴人
即上訴人    甲○○
上列當事人間請求返還不當得利事件，兩造對於中華民國96年1
月30日本院板橋簡易庭95年度板簡字第2293號判決各自提起上訴
，本院於98年7 月1 日言詞辯論終結，判決如下：
    主  文
原判決關於命上訴人乙○○給付部分及該部分假執行之宣告，並
命訴訟費用之裁判均廢棄。
上開廢棄部分，被上訴人甲○○在第一審之訴及假執行之聲請均
駁回。
上訴人甲○○之上訴及假執行之聲請均駁回。
第一審訴訟費用及第二審訴訟費用均由甲○○負擔。
    事實及理由
壹、程序上理由
    本件甲○○未於言詞辯論期日到場，核無民事訴訟法第386
    條各款所列情形，爰依乙○○之聲請，由其一造辯論而為判
    決。
貳、實體上理由
一、甲○○起訴主張：甲○○向乙○○之父親李仲傑買受坐落於
    臺北縣中和市○○段666地號所有權應有部分1/5（下稱系爭
    土地），並非李仲傑將土地贈與乙○○。坐落系爭土地上建
    物即門牌號碼臺北縣中和市○○路○段74之2號5樓房屋（下
    稱系爭房屋）為乙○○所有，長期占用甲○○所有系爭土地
    ，拒付地價稅，受有相當於租金之不當得利，以土地公告現
    值之百分之五計算，每月租金新台幣（下同）8,151 元計算
    ，起訴前5 年內相當於租金之不當得利，爰依不當得利法律
    關係，提起本訴，並聲明：乙○○應給付甲○○489,092 元
    及自起訴狀繕本送達翌日起至清償日止案年息百分之五計算
    之利息。上訴意旨則以：租金之多寡應以系爭土地之商業繁
    榮和交通狀況核定，甲○○按年息百分之5 計算核屬相當，
    原審以年息百分之1.5 核算，顯係過低，並聲明：原判決不
    利於上訴人甲○○之部分廢棄，被上訴人乙○○應再給付上
    訴人489,092 元及自95年7 月25日起至清償日止，按年息百
    分之五計算利息，並自95年6 月起按月給付8,150 元，願供
    擔保請准宣告假執行。
二、乙○○則以：兩造於78年12月5日結婚，惟於89年8月28日判
    決離婚確定，81年5月間即兩造婚姻關係存續期間，乙○○
    之父李仲傑將其所有之系爭房地贈與乙○○，李仲傑與乙○
    ○聽從代書建議，土地及建物分別登記為不同之人，得以降
    低土地增值稅，始於81年5 月22日將系爭房屋以買賣名義移
    轉登記予乙○○，系爭土地以買賣之名義辦理登記予甲○○
    ，但實際系爭土地之所有權仍為乙○○所有，乙○○以系爭
    房地向國泰人壽貸款200 萬元，設定最高限額抵押權之債務
    人為乙○○，貸款亦由乙○○繳納，至95年7 月19日止已繳
    交153 期本息尚欠556,299 元，足徵李仲傑確係將系爭房地
    全部贈與乙○○，否則上述貸款應由兩造共同擔任債務人，
    甲○○係為李仲傑之媳婦，李仲傑自無將系爭土地贈與媳婦
    之理，甲○○於87年即搬離系爭房屋，乙○○多次向甲○○
    表示應協同辦理移轉登記於乙○○名下，甲○○均置之不理
    ，乙○○已於原審主張終止兩造信託契約，甲○○並未舉證
    給付買賣價金之事實，其主張向李仲傑買受系爭土地自非事
    實等語置辯，並聲明：原判決廢棄。上開廢棄部分，被上訴
    人在第一審之訴及其假執行之聲請均駁回，答辯聲明：上訴
    駁回。
三、原審就甲○○請求不當得利部分，判決乙○○應給付甲○○
    146,725元及自95年7月25日起至清償日止按年息百分之五計
    算之利息，並自95年6月間起按年給付29,345元，駁回其餘
    之訴，乙○○及甲○○分別就其不利之部分均提起上訴，並
    聲明如前述。
四、兩造不爭執之事實
(一)兩造於78年12月5日結婚，嗣於89年8月27日判決離婚，有本院
  89年度婚字第449號民事判決可按。
(二)系爭房屋及系爭土地原為乙○○之父親李仲傑所有，嗣李仲傑
  於81年5 月22日將系爭土地以買賣為原因，辦畢所有權移轉登
  記予甲○○；同日並將系爭房屋以買賣為原因，辦畢所有權移
  轉登記予乙○○，有系爭土地、房屋登記謄本可按（見原審卷
  第30至43頁）。
(三)乙○○於82年12月20日以甲○○為連帶保證人，並以系爭土地
  、房屋為共同擔保設定最高限額抵押權240萬元予訴外人國泰
  人壽公司，並向國泰人壽公司借貸200萬元，有國泰人壽公司
  貸款繳息還本紀錄查詢表、抵押權設定登記聲請書、抵押權設
  定契約書可按（見原審卷第51至59頁）。
五、得心證之理由
    甲○○起訴主張其於81年間向乙○○之父親李仲傑買受系爭
    土地，乙○○所有系爭房屋長期占用系爭土地，爰依據不當
    得利之法律關係，請求乙○○給付相當於租金之不當得利如
    訴之聲明，乙○○則以前詞置辯，因此，本件應審究者為系
    爭土地是否為乙○○之父親李仲傑贈與乙○○，由乙○○信
    託登記於甲○○名下？
(一)乙○○以終止信託登記之法律關係，訴請甲○○將系爭土地回
  復登記為乙○○所有之土地所有權移轉登記事件，由本院97年
  度訴字第717 號事件（以下簡稱第717 號卷）及台灣高等法院
  97 年 度上字第657 號事件（以下簡稱659 號）審理，證人即
  代書王麗玲在第717 號事件審理時證稱：「（法官問：提示系
  爭土地登記申請書文件，是否你所承辦？是受何人委託？系爭
  土地、建物分別登記予不同所有人時，可否節稅？以何法律關
  係為移轉登記之原因？答：當時兩造到我的事務所委託我辦理
  土地、房屋移轉登記，當初是說要將土地、房屋移轉登記給原
  告乙○○，因為原告乙○○跟李仲傑是父子關係，須徵收贈與
  稅，他們想免去贈與稅，所以就問我可否將土地部分單獨過戶
  給被告甲○○。我確認甲○○跟李仲傑沒有三等親關係後，我
  表示那就無贈與稅的問題，所以他們就委託我將土地、房屋分
  別登記給原告及被告」、「（法官問：房屋是否以贈與之方式
  、土地以買賣之方式移轉登記？答：）土地跟房屋都是以買賣
  為原因辦理移轉登記，因為原告與李仲傑是三等親的關係，所
  以在辦理移轉登記時，須申報贈與稅，因為房屋價值在一百萬
  元以下，所以是免徵贈與稅的」（見第717 號卷第180 頁至
  181 之言詞辯論筆錄）；另證人即被上訴人之胞妹李錦嫥亦在
  原審證稱：「（法官問：何以你父親將土地及房屋分別移轉登
  記給被告與原告？答：）約在八十一年二月間，我父親、甲○
  ○跟我在家，因為之前甲○○主動提出如果以後辦理繼承登記
  要很多錢，所以在我父親生前先行辦理，當天在我家時，甲○
  ○跟我父親說為了要省贈與稅，所以先過戶給她，她保證事後
  會移轉給我哥哥，我父親沒意見，我父親有要求原告乙○○以
  後要照顧兄弟姐妹，所以甲○○曾帶我父親外出辦事情」、「
  （法官問：你父親於何時答應要將系爭不動產給原告乙○○？
  何以不是移轉給其他子女？答：）之前陸續都有提及要給原告
  乙○○，也有要求他照顧兄弟姐妹，他確實有給我父親零用錢
  」（見第717 號卷第183 頁至184 頁之言詞辯論筆錄）。準此
  ，李仲傑係將其所有系爭土地、房屋贈與乙○○，惟兩造為節
  省贈與稅起見，乃依代書王麗玲之建議，將系爭房屋以買賣為
  原因移轉登記予乙○○，因乙○○與其父李仲傑為三等親關係
  ，依法應視為贈與，惟系爭房屋價值在一百萬元以下，依法免
  徵贈與稅；另將系爭土地利用甲○○名義，以買賣為原因借名
  登記在甲○○名下，藉以節稅，情至明顯。又乙○○就系爭土
  地既仍保有使用、收益及處分權限，兩造間就系爭土地成立借
  名登記契約關係，併此敘明。
(二)甲○○於該事件審理時抗辯乙○○胞妹李錦珊前所經營之欣姵
  公司曾以乙○○之父李仲傑所有系爭房屋、土地為共同擔保設
  定抵押權予台灣銀行，向該銀行借款，嗣訴外人李錦珊及乙○
  ○之父李仲傑無力清償該貸款本息，李仲傑遂央請伊將領取之
  離職金30萬元代為清償，之後，父李仲傑認伊代償之金額尚不
  及系爭土地、房屋之價值，故將系爭房屋部分贈與甲○○，僅
  將系爭土地以一百餘萬元之價格出售予伊，伊已再給付50 萬
  元，業已付清全部買賣價金，是系爭土地確係伊向李仲傑所購
  買云云，並提出台灣銀行所出具之債務清償證明書及國泰世華
  商業銀行乙存帳戶往來明細為證，並舉出證人羅心瑩附和其說
  。惟為乙○○所否認，且查臺灣銀行所出具之債務清償證明書
  內已載明：「中華民國八十年一月三十日中和地政事務所收件
  北中地登字第五一八七號登記本金最高限額新台幣參佰萬元之
  抵押權，茲因債務清償同意全部塗銷是實，此致欣姵公司台照
  」（見第717 號卷第79頁）；另臺灣銀行所出具之另紙債務清
  償證明書內亦已載明：「中華民國八十年一月二十三日中和地
  政事務所收件北中地登字第三八三八號登記本金最高限額新台
  幣壹佰貳拾萬元之抵押權，茲因債務清償同意全部塗銷是實，
  此致李仲傑台照」（見第717 號卷第272 頁），均僅足據為證
  明上開債務之清償人為訴外人欣姵公司、及李仲傑，而非甲○
  ○，顯難據為有利於甲○○之認定。至證人羅心瑩雖在第717
  號事件證稱：「（法官問：有無看過在系爭土地過戶前，被告
  曾拿五十萬元給原告父親李仲傑？答：）在當時兩造住的秀朗
  路家中，我有親眼看到，因為當時被告（即甲○○）要外出領
  錢，被告請我在家中幫忙看小孩，在被告尚未返家前，原告有
  先帶他父親李仲傑回到家，過沒多久，被告也回家，她領了五
  十萬元就交給原告父親，大約是在民國八十一年二、三月間。
  」、「（法官問：是否知悉被告後來在國泰人壽公司領了退職
  金三十萬元，是否曾清償上開房子的貸款乙事？答：）被告有
  告訴我她領了退職金三十萬元，當時是我跟被告一起去台灣銀
  行清償貸款，共計三十萬元」、「（法官問：當時是否知悉被
  告向原告之父親李仲傑購買系爭土地之總價額為何？答：）大
  約是一百多萬元。第一次被告是拿現金五十萬元給原告（即乙
  ○○）之父親」云云（見第717 號卷第246 頁至247 頁之言詞
  辯論筆錄）。惟查證人羅心瑩證稱曾目睹甲○○向銀行領出50
  萬元交予被上訴人之父李仲傑一節，經核與甲○○在第659 卷
  所提出其係於81年2 月21日向國泰世華商業銀行領出81萬元（
  見第657 號卷79頁之上訴人在該銀行乙存帳戶交易往來明細資
  料），並不相符，況甲○○復不能舉出其代償120 萬元及其業
  已取得退職金30萬元作為代償上開債務資金來源之證據，並舉
  出乙○○之父李仲傑於何時、何地就系爭土地願以一百餘萬元
  之價格出售予甲○○、及同意以甲○○代償上開債務之金額抵
  充買賣價金之一部分等事項與甲○○達成意思表示之合致。足
  見甲○○上開抗辯及證人羅心瑩所為上開證言，殊不足取。
(三)雖甲○○於該事件抗辯：兩造於八十九年間經原審判決離婚確
  定後，依民法第一千零三十條之一第四項之規定，被上訴人之
  剩餘財產分配請求權亦已罹於三年時效而消滅云云。惟查系爭
  土地既係乙○○因贈與而取得，僅借名登記在甲○○名下，並
  非屬兩造於婚姻關係存續中甲○○所取得之財產，業如前述。
  是本件乙○○之請求權顯非屬民法第1030條之1 所規定剩餘財
  產分配請求權，自無該法條所規定消滅時效之適用。
(四)雖甲○○於該案抗辯系爭土地之地價稅原皆由伊繳納，嗣於89
  年間因乙○○實施家庭暴力，因而搬離系爭房屋，乃於91年間
  向稅捐稽徵機關申請地價稅改由乙○○繳納，然其迄今仍拒絕
  繳納地價稅，顯自認非系爭土地之所有權人云云，並提出台北
  縣政府稅捐稽徵處中和分處函為證（見第717 號卷第90頁至91
  頁）。惟查地價稅之繳納僅係在盡土地所有權人公法上之義務
  ，核與系爭土地所有權誰屬之私權爭執無涉，況甲○○於91年
  間向台北縣政府稅捐稽徵處中和分處申請系爭土地之地價稅改
  由乙○○繳納，而乙○○亦已繳納（見第717 號卷第104 頁地
  價稅單據），足見甲○○此部分抗辯，亦不足取。
(五)乙○○將其父李仲傑所贈與之系爭土地利用甲○○名義，以買
  賣為原因移轉登記在甲○○名下，而自己仍保有管理、使用及
  處分權限，應屬借名登記之無名契約，其性質與委任契約類同
  ，應類推適用委任契約之相關規定（最高法院91年度台上字第
  1871號判決、94年度台上字第953號判決參照）。按當事人之
  任何一方，得隨時終止委任契約；又受任人以自己之名義，為
  委任人取得權利，應移轉於委任人，民法第549第1項、第541
  條第2項分別定有明文。本件系爭土地既係由乙○○之父李仲
  傑贈與予乙○○，乙○○再將系爭土地借名登記在甲○○名下
  ，已如前述。是乙○○主張兩造間就系爭土地有借名登記之無
  名契約關係存在，即屬有據。揆諸上開說明，借名登記契約之
  性質既與委任契約類同，應類推適用委任契約之相關規定。則
  乙○○據以主張以第717 號事件起訴狀繕本之送達作為終止兩
  造間借名登記契約之意思表示，即屬正當；而第717 號起訴狀
  繕本係於96年4 月13日送達於上訴人（見第717 號卷53頁之送
  達證書），是兩造間之借名登記契約業於96年4 月13日合法終
  止。從而，乙○○依據借名登記契約關係，類推適用民法第
  541 條第2 項之規定，請求甲○○應將系爭土地移轉登記於乙
  ○○所有，並經法院為乙○○勝訴之判決確定，有本院96年度
  訴字第717 號、台灣高等法院97年度上字第759 號民事判決附
  卷可按。
(六)綜上所述，乙○○抗辯系爭土地為信託登記於甲○○，自屬可
  信，甲○○主張系爭土地為其所有為不足採。從而，甲○○本
  於不當得利之法律關係，請求乙○○給付489,092元及自95年7
  月25日起算之法定遲延利息，及自95年6月起按年給付8,151元
  ，為無理由，不應准許，其假執行之聲請亦失所附麗，應併予
  駁回。原審判命乙○○給付並為假執行之宣告，自有未洽。上
  訴意旨指摘原判決不當，求予廢棄改判，為有理由。自應由本
  院予以廢棄改判，如主文第2項所示。至甲○○之請求不應准
  許部分，原判決為甲○○敗訴之判決，經核並無違誤，甲○○
  上訴意旨指摘原判決該部分不當並聲請宣告假執行，求予廢棄
  ，為無理由，均應予駁回。
五、本件事證已臻明確，兩造其餘攻擊防禦方法及證據，經核與
    本判決結果不生影響，爰不予一一論述。
六、據上論結，本件乙○○之上訴為有理由，甲○○之上訴為無
    理由，依民事訴訟法第436 條之1 第3 項、第463 條、第
    385 條第1 項前段、第450 條、449 條第1 項、第78條，判
    決如主文。
中    華    民    國    98    年    7    月    15   日
                  民事第三庭    審判長法官  朱耀平
                                法      官  許月珍
                                法      官  徐玉玲
以上正本係照原本作成
不得上訴
中    華    民    國    98    年    7    月    15   日
                                書  記  官  陳靜怡


司法院資訊處製作；財團法人民間司法改革基金會備份。
